【裁判字號】    91,訴,332
【裁判日期】    920305
【裁判案由】    工商登記
【裁判全文】
臺北高等行政法院判決                              九十一年度訴字第三三二號
                              .
    原      告  甲○○
    被      告  臺北市政府
    代  表  人  乙○○市長）.
    訴訟代理人  丁○○
                丙○○
右當事人間因工商登記事件，原告不服經濟部中華民國九十年十二月三日經（九○）
訴字第○九○○六三二九一一○號訴願決定，提起行政訴訟，本院判決如左：
    主  文
原告之訴駁回。
訴訟費用由原告負擔。
    事  實
一、事實概要：原告於民國（下同）九十年七月六日，向被告登記於台北市○○區○
    ○街二○二號一樓，獨資設立「益立企業社」，所營業務為：「F203010食品、
    飲料零售業」、「F203020菸酒零售業」、「F401010國際貿易業」、「F501030
    飲料店業」、「F118010資訊軟體批發業」、「F113050事務性機器設備批發業」
    、「F213030事務性機器設備零售業」、「F209030玩具、娛樂用品零售業」、「
    I301010資訊軟體服務業」、「I301030電子資訊供應服務業」，並領有統一編號
    00000000號營利事業登記證。經被告所屬警察局中正第二分局於九十年
    七月十四日及十六日臨檢時二度查獲原告經營登記範圍外之資訊休閒服務業，被
    告乃以九十年七月三十一日府建商字第九○○八二三六○○○號函（下稱原處分
    ），處原告新台幣（下同）二萬元罰鍰並命令應即停止經營登記範圍外之業務。
    原告不服，提起訴願，經經濟部訴願決定駁回，原告仍不服，遂提起本件行政訴
    訟。
二、兩造聲明：
  (一)原告聲明：原處分及訴願決定均撤銷。
  (二)被告聲明：如主文所示。
三、兩造之爭點：原告是否有擷取網路遊戲軟體供人遊戲之行為？原告所經營之業務
    是否在原告登記之所營業務範圍內？被告是否有認定原告經營登記範圍以外業務
    之權限？
  (一)原告主張之理由：
    1.查商業登記法第六條規定：主管機關中央為經濟部，地方為縣市政府，必要時
      得請經濟部核定，將本法部分業務授權區公所或委託直轄市縣之商業會辦理。
      同法第八條第二項中也規定，其他本法規定應登記事項，主管機關得隨派員抽
      查。以此觀之，原告是否有違反經營登記範圍內之商業行為？以及原告所為之
      營業模式有無類屬於資訊服務業或其他娛樂業？主管機關容或許有權核查，但
      就此項經營登記範圍事項以外事業之認定權限，各縣市政府或直轄市政府是否
      有權作此種認定？而此部分又是否有中央主管機關之法律授權？被告於理由中
      並未論列，此項法律授權之依據，為行政機關所據以科處或限制人民之權利，
      被告對此允宜作充分說明法律授權依據，否則如何足以釋民之疑？尤有進者，
      所謂的資訊休閒服務業，其法律定義是否為利用電腦功能以磁碟供人遊戲娛樂
      或利用電腦擷取網際網路資訊供人遊戲？此項認定之法源依據為何？被告一未
      能說明，及認為原告經營資訊休閒服務業，委非適當，誠難令人信服，應撤銷
      原處分為宜。
    2.原告經被核准有經營電子資訊供應服務業，其營業之定義與資訊休閒服務業並
      無不同，縱然項目有所區別，充其量亦僅是對於營業項目擴大，並不足以構成
      違反商業登記法第八條第三項之規定，原處分將營業項目擴大認為係無照營業
      ，殊難辭酷吏之名。
    3.又原告之所取得允許營業項目電子資訊供應服務業，如果原告並無擷取網路遊
      戲軟體供人遊戲，則似非法所不許，而原告之店內並無使用網路擷取之行為，
      所有之遊戲軟體均是依固定程序載入，所謂網路擷取應係指由網際網路資源中
      獲取相關之遊戲資料或下載動作之情形，而原告所經營多早將遊戲資料載於硬
      碟之中，毫無任何擷取之情形，故並無違反商業登記法之處。從被告所舉證之
      內容中也無從發現原告又擷取網際網路資源之情形？又所謂之擷取網際網路資
      源之定義為何？被告亦應加以說明。
    4.網咖業於九十一年四月二十七日由被告改依台北市政府資訊休閒業管理自治條
      例規範，而台北市政府對於網咖行業是否有核發營利事業登記證之情形？被告
      應加以說明。又全台北市網咖有多少家？是否經被告核准營業？如被告並無核
      准營業，卻又加以取締，顯與法律公平性有悖。
  (二)被告主張之理由：
    １按商業登記法第八條第三項規定：「商業不得經營其登記範圍以外之業務。」
      第三十三條第一項規定：「違反第八條第三項規定者，其商業負責人處新臺幣
      一萬元以上三萬元以下罰鍰，並由主管機關命令停止其經營登記範圍外之業務
      。」經濟部八十九年五月二十四日經（八九）商字第八九二○九一六八號函釋
      示：公司行號營業代碼「Ｉ３０１０３０電子資訊供應服務業」為「凡運用電
      腦資料庫儲存並供應索引、目錄及各類文字、影像、聲音等資料之業務，但不
      透過第一類電信事業機線設備所提供之資訊服務業務」（不含擷取網際網路遊
      戲軟體供人遊戲）。而業者利用「電腦擷取網際網路遊戲軟體供人遊戲」之營
      業，與前揭電子資訊供應服務業之定義不符，故目前將之列為「Ｊ７９９９９
      ０其他娛樂業（應具體訂明）」。經濟部九十年三月二十日經（九○）商字第
      ○九○○二○五二一一○號公告：八十九年十一月三日會議決議：參照行政院
      主計處中華民國行業標準分類，小類「９００休閒服務業」，凡從事綜合遊樂
      園、視聽及視唱中心、特殊娛樂場所、電子遊戲場等經營及其他休閒服務之行
      業均屬之。「資訊休閒服務業」比照前揭主計處行業標準分類之精神，將其歸
      類於娛樂業項下範疇。此外，將現行「J799990其他娛樂業（利用電腦功能以
      磁碟、光碟供人遊戲娛樂，利用電腦網際網路擷取遊戲軟體供人遊戲，利用電
      腦功能播放CD、VCD供人聽音樂及觀賞影片）整併歸屬於「J701070資訊休閒服
      務業」，其定義內容為「提供場所及電腦設備採收費方式，供人透過電腦連線
      擷取網路上資源或利用電腦功能以磁碟、光碟供人使用。」
    ２卷查被告警察局中正第二分局九十年七月十九日北市警中正二分行字第九○六
      二三四八九○○號函所附九十年七月十六日臨檢紀錄表所載原告之營業場所「
      ．．．實際營業項目：消費者上網擷取電腦資訊及網路軟體遊戲。．．每日營
      業時間凌晨零時至二十四時．．現場營業面積約二十坪，設置電腦三十二台．
      ．消費價錢每小時六十元，入會會員費價錢：每小時四十五元．．．遊戲方式
      ：消費者上網擷取網路遊戲，．．遊戲內容：ＣＳ、天堂、金庸群俠傳、暗黑
      破壞神、世紀帝國，現場遊戲情形：施光龍等二名客人上網玩ＣＳ遊戲．．如
      何操作：上網玩樂．．．」並經由現場負責人唐國泰於臨檢紀錄表上簽名、捺
      指印確認具結附卷可稽，揆諸首揭規定及相關函釋意旨，該商號違規經營之業
      務型態乃提供場所及電腦設備採收費方式，供人透過電腦連線擷取網路上資源
      或利用電腦功能以磁碟、光碟供人使用，屬資訊休閒服務業之業務範疇，應無
      疑義。原告未辦妥資訊休閒服務業之營利事業登記，即於該址經營該項業務，
      被告依首揭商業登記法第八條第三項、第三十三條第一項等規定，核處原告二
      萬元罰鍰，並命令其停止經營登記範圍外之業務，認事用法，尚無違誤。
    ３有關原告訴稱各縣市政府或直轄市政府是否有權作此種認定？而此部分又是否
      有中央主管機關之法律授權乙節。查商業登記法第六條規定：本法所稱主管機
      關：在中央為經濟部；在直轄市為直轄市政府‧‧‧。已明訂該法之直轄市主
      管機關為直轄市政府。另所訴資訊休閒服務業，其法律定義是否為利用電腦功
      能以磁碟供人遊戲娛樂或利用電腦擷取網際網路資訊供人遊戲？此項認定之法
      源依據為何？依經濟部九十年三月二十日經（九○）商字第○九○○二○五二
      一一○號公告「公司行號營業項目代碼表」增列「Ｊ７０１０７０資訊休閒服
      務業」一項代碼，其定義內容為「提供場所及電腦設備採收費方式，供人透過
      電腦連線擷取網路上資源或利用電腦功能以磁碟、光碟供人使用。」；至於九
      十年三月二十日前雖無資訊休閒服務業代碼，惟經營型態為利用電腦上網擷取
      遊戲軟體供人娛樂，依首揭經濟部八十九年五月二十四日經（八九）商字第八
      九二○九一六八號函釋示，公司行號營業代碼「Ｉ３０１０３０電子資訊供應
      服務業」為「凡運用電腦資料庫儲存並供應索引、目錄及各類文字、影像、聲
      音等資料之業務，但不透過第一類電信事業機線設備所提供之資訊服務業務」
      （不含擷取網際網路遊戲軟體供人遊戲）。而業者利用「電腦擷取網際網路遊
      戲軟體供人遊戲」之營業，與前揭電子資訊供應服務業之定義不符，故將之列
      為「Ｊ７９９９９０其他娛樂業（應具體訂明）」。已具體明訂，被告依首揭
      代碼表定義認定並依商業登記法第八條第三項、第三十三條第一項等規定，核
      處原告二萬元罰鍰，並命令其停止經營登記範圍外之業務要無違誤。原告訴稱
     「是否有認定權限及其法律授權依據」，顯係拖詞。
    ４又原告訴稱被核准有經營電子資訊供應服務業，其營業之定義與資訊休閒服務
      業並無不同，縱然項目有所區別，充其量亦僅是對於營業項目擴大乙節；按「
      公司行號營業項目代碼表」之制訂無非是便於對營利事業分門別類之管理及商
      業秩序之維護與認定，查依該表所列「Ｉ３０１０３０電子資訊供應服務業」
      其定義為：凡運用電腦資料庫儲存並供應索引、目錄、及各類文字、影像、聲
      音等資料之業務。而「Ｊ７０１０７０資訊休閒服務業」其定義為：提供場所
      及電腦設備採收費方式，供人透過電腦連線擷取網路上資源或利用電腦功能以
      磁碟、光碟供人使用，兩者定義及內容並不相同；若如原告所述只是營業項目
      之擴大，並不足構成違反商業登記法第八條第三項之規定，則「公司行號營業
      項目代碼表」所做行業別之定位及歸類，即無實益。準此，原告所訴應屬遁辭
      不足採信，被告依法予以處分，洵屬有據。
    ５另原告訴稱店內並無使用網路擷取之行為，所有之遊戲軟體均是依固定程序載
      入硬碟之中，並無網路擷取情形，故並無違反商業登記法之處云云；按公司行
      號營業項目代碼表「Ｊ７０１０７０資訊休閒服務業」定義係：提供場所及電
      腦設備採收費方式，供人透過電腦連線擷取網路上資源或利用電腦功能以磁碟
      、光碟供人使用；基此，縱如原告訴稱並未經由網際網路擷取遊戲軟體，然其
      將固定之遊戲程式灌於電腦磁碟、硬碟內再經由不特定人士，於螢幕上點選打
      玩，實已符合該資訊休閒服務業定義其中之一類：利用電腦功能以磁碟、光碟
      供人使用。故原告所訴，亦已坦承不諱。
    ６綜上所述，本件原告提起訴訟為無理由，被告依首揭法條處原告二萬元罰鍰，
      並命令其停止經營登記範圍外之業務，並無違誤，且訴願決定亦無不合，均請
      予維持。
    理  由
一、原告起訴主張：原告於九十年七月六日獨資設立「益立企業社」，所營業務為：
    ：「F203010食品、飲料零售業」、「F203020菸酒零售業」、「F401010國際貿
    易業」、「F501030飲料店業」、「F118010資訊軟體批發業」、「F113050事務
    性機器設備批發業」、「F213030 事務性機器設備零售業」、「F209030玩具、
    娛樂用品零售業」、「I301010資訊軟體服務業」、「I301030電子資訊供應服務
    業」，原告係將遊戲資料載於硬碟之中供客人遊戲，而非由網際網路擷取遊戲軟
    體，故原告並無經營資訊休閒服務業之情事。且原告亦曾申請登記經營資訊休閒
    服務業，惟為被告所否准，原處分所為裁罰於法無據云云。
二、被告則以：原告登記所營業務為資訊軟體零售業、資訊軟體服務業及電子資訊供
    應服務業等，不包括資訊休閒服務業，惟其提供電腦供人上網玩線上遊戲，則屬
    經營資訊休閒服務業，違反商業登記法第八條第三項商業不得經營其登記範圍以
    外之業務之規定，原告於九十年七月十四日及十六日二度遭警臨檢查獲，被告依
    同法第三十三條第一項之規定作成原處分等語置辯。
三、本件兩造不爭原告係獨資商號「益立企業社」負責人，原告於九十年七月十四日
    及十六日遭警臨檢查獲提供電腦設備供人遊戲消費，並有商號目前查詢資料表、
    違規歷史查詢結果列表各一件及臨檢紀錄表二件在原處分卷可按，自堪信為真實
    。茲有爭執者，厥在於原告是否有擷取網路遊戲軟體供人遊戲之行為？原告所經
    營之業務是否在於原告登記之所營業務範圍內？被告是否有認定原告經營登記範
    圍以外業務之權限？
四、經查：
  (一)上開商號經警臨檢查獲，於九十年七月十四日有顧客李信輝、王奕超、王彥曾上
    網玩ｃｓ天堂遊戲，於同年月十六日有顧客施光龍、高暉唐上網玩ｃｓ遊戲等情
    ，有經在場人林明璋、唐國泰簽名之臨檢紀錄表、經上開顧客簽名之臨檢現場人
    員名冊在原處分可按，被告抗辯上開商號有經營擷取網路遊戲軟體供人遊戲之行
    為，為可採。
  (二)按「本法所稱主管機關：在中央為經濟部；在直轄市為直轄市政府；在縣（市）
    為縣（市）政府」「商業開業前，應將所營業務申請登記」「商業登記之申請，
    由商業負責人向營業所在地之主管機關為之」「商業不得經營其登記範圍以外之
    業務」商業登記法第六條第一項、第七條前段、第八條第一項第三款及第三項分
    別定有明文。是可知營業所在地在直轄市之商業，於開業前，應將其所欲經營之
    業務項目，向該直轄市政府即地方主管機關申請登記。再按經濟部依上開規定係
    商業登記法之中央主管機關，公告有「公司行號營業項目代碼表」，將各營業項
    目就業務性質分門別類並冠以代碼並賦予定義及內容，核係為管理商業登記事務
    所必要，亦為地方主管機關於受理申請登記時之準據。
  (三)查原告係於九十年七月六日完成設立登記，於申請設立當時，經濟部業已於同年
    三月二十日公告「說明三參照行政院主計處中華民國行業標準分類，小類『900
    休閒服務業』，凡從事綜合遊樂園、視聽及視唱中心、特殊娛樂場所、電子遊戲
    場等經營及其他休閒服務之行業均屬之。本案『資訊休閒服務業』比照前揭主計
    處行業標準分類之精神，將其歸類於娛樂業項下範疇。此外，將現行『J799990
    其他娛樂業（利用電腦功能以磁碟、光碟供人遊戲娛樂，利用電腦網際網路擷取
    遊戲軟體供人遊戲，利用電腦功能播放CD、VCD供人聽音樂及觀賞影片）』整併
    歸屬於『J701070資訊休閒服務業』，其定義內容為『提供場所及電腦設備採收
    費方式，供人透過電腦連線擷取網路上資源或利用電腦功能以磁碟、光碟供人使
    用。』」，原告既未獲准登記資訊休閒服務業，則被告抗辯原告登記之所營業務
    不包含擷取網路遊戲軟體供人遊戲一節，亦堪信為真實。
  (四)再按違反商業登記法第八條第三項規定者，其商業負責人處一萬元以上三萬元以
    下罰鍰，並由主管機關命令停止其經營登記範圍外之業務，同法第三十三條第一
    項定有明文。而被告係商業登記法之地方主管機關，既如前述，則被告於查獲有
    違反前揭規定之情事者，自應適用上開規定裁罰。而法律適用過程之形成，須依
    論理學上之三段論法為之，即以法律為大前提，以事實為小前提，而經由涵攝而
    得其結論。本件原告經營登記範圍以外之業務與否，既為構成要件事實，則被告
    自得依證據法則認定之。原告主張被告無權限自為認定，尚屬無據。
  (五)至原告主張被告於九十一年四月二十五日所公布，用以管理台北市資訊休閒服務
    業之電腦遊戲業之「台北市資訊休閒服務業管理自治條例」，其第十條規定「未
    依本自治條例規定辦理營利事業登記者，不得經營電腦遊戲業。」被告之權限令
    人質疑且業者無生存之空間云云，查此與本件原告是否依商業登記法第八條第一
    項之規定登記及有無違反同條第三項不得經營其登記範圍以外之業務之規定無關
    ，且本件所爭執者，又非原告申請登記遭被告否准，無論述之必要。
五、綜上所述，原告之主張，均無可採，原處分以原告違反商業登記法第八條第三項
    之規定，被告依同法第三十三條第一項處原告罰鍰二萬元，並命令應即停止經營
    登記範圍外之業務，其認事用法均無違誤，訴願決定遞予維持，亦無不合，原告
    起訴請求撤銷原處分及訴願決定，為無理由，應予駁回。
據上論結，本件原告之訴為無理由，爰依行政訴訟法第九十八條第三項前段，判決如
主文。
中    華    民    國    九十二      年      三        月    五          日
                 臺 北 高 等 行 政 法 院   第 一 庭
                                審 判 長 法  官  王  立  杰
                                         法  官  黃  本  仁
                                         法  官  王  碧  芳
右為正本係照原本做成。
如不服本判決，應於送達後二十日內，向本院提出上訴狀並表明上訴理由，如於本判
決宣示後送達前提起上訴者，應於判決送達後二十日內補提上訴理由書（須按他造人
數附繕本）。
中      華      民      國    九十二    年      三      月      七      日
                                         法院書記官 鄭聚恩


司法院資訊處製作；財團法人民間司法改革基金會備份。
